【裁判字號】    89,判,619
【裁判日期】    890303
【裁判案由】    土地徵收
【裁判全文】
行  政  法  院  判  決                            八十九年度判字第六一九號
    原      告  丙○○
                乙○○
                丁○○
                己○○○
                庚○○○
                甲○○
                辛○○
                壬○○
                達昌軟管工業股份有限公司
    代  表  人  己○○○
                          右.
    原      告  戊○○
    被      告  內政部（承受臺灣省政府核定徵收業務）
右當事人間因土地徵收事件，原告不服行政院中華民國八十七年十二月二十一日台八
七訴字第六二八二二號再訴願決定，提起行政訴訟。本院判決如左︰
    主  文
原告之訴駁回。
    事  實
本件需用土地人台中縣大雅鄉公所為辦理高速公路豐原交流道附近特定區○○○○號
道路工程，需用坐落台中縣大雅鄉○○段一○五三－一三地號等二九四筆土地，面積
二．五六九五公頃，乃檢附徵收土地計畫書及圖等資料，由台中縣政府報經台灣省政
府以八十五年四月二十日八五府地二字第一五一七○四號函核准徵收及附帶徵收其地
上物，並經被告八十五年四月二十五日台內地字第八五○四八四二號函備查，交由
台中縣政府以八十五年五月四日八五府地權字第一○六三一四號公告，並函知土地所
有權人，原告以台中縣大雅鄉○○路○○段於日治時即無償提供使用之既成道路，未
併辦理徵收補償，違反司法院釋字第一八五號及第四○○號解釋；且本案道路工程係
屬省道，應由省公路局徵收拓寬，亦未依土地法施行法規定與業主協商，徵收違法，
又土地徵收使用期限過長、徵收補償費偏低云云，向台灣省政府提起訴願。（補償費
部分非本案訟爭標的，不予贅列）依訴願管轄規定移由被告為訴願駁回決定。原告循
序提起行政訴訟。茲摘兩造訴辯意旨於次：
原告起訴意旨略謂︰一、依大法官會議釋字第四○○號解釋：「憲法第十五條關於人
民財產權應予保障之規定，旨在確保個人依財產之存續狀態行使其自由使用、收益及
處分之權能，並免於遭受公權力或第三人之侵害，俾能實現個人自由、發展人格及維
護尊嚴。如因公用或其他公益目的之必要，國家機關雖得依法徵收人民之財產，但應
給予相當之補償，方符憲法保障財產權之意旨。既成道路符合一定要件而成立公用地
役關係者，其所有權人對土地既已無從自由使用收益，形成因公益而特別犧牲其財產
上之利益，國家自應依法律之規定辦理徵收給予補償，各級政府如因經費困難，不能
對上述道路全面徵收補償，有關機關亦應訂定期限籌措財源逐年辦理或以他法補償。
．．．行政院中華民國六十七年七月十四日台六十七內字第六三○一號函及同院六十
九年二月二十三日台六十九內字第二○七二號函與前述意旨不符部分，應不再援用。
」查其解釋日期為八十五年四月十二日，而本件土地公告徵收日期為八十五年五月四
日。本案台中縣政府辦理高速公路豐原交流道附近特定區○○○○號道路工程徵收案
件，應受上開大法官會議解釋文之拘束，然查台中縣政府對於大雅民生路上楓段既成
道路（日治時代無償提供使用至今部分），並未辦理徵收補償，顯然違背了大法官會
議解釋，即為違法徵收，其土地徵收應屬無效，台北縣政府理應從新辦理土地徵收。
至於既成道路未列入補償有台灣省交通處公路局第二區工程第二工務段八十五年七月
三十日八五－一六○－五一號函可資證明。二、復查本件需地機關台中縣大雅鄉公所
為辦理高速公路豐原交流道附近特定區，計畫幹二號道路工程，經函報轉核定機關即
台灣省政府以八十五年四月二十日八五府地二字第一五一七○四號函核定准予徵收，
其擬定徵收計畫書中，已將坐落台中縣大雅鄉○○路於日治時無償強制使用之中間路
段土地即既成道路部分排除在徵收範圍，顯然違反大法官會議釋字第四○○號解釋。
又大法官會議釋字第一八五號解釋：「司法院解釋憲法，並有統一解釋法律及命令之
權，為憲法第七十八條所明定，其所為之解釋，自有拘束全國各機關及人民之效力，
各機關處理有關事項，應依解釋意旨為之，違背解釋之判例，當然失其效力。．．．
」查大法官會議釋字第四○○號解釋，係於八十五年四月十二日作成解釋，顯然在八
十五年四月二十日核定徵收之前解釋，自有其拘束力，本件台中縣大雅鄉公所辦理高
速公路豐原交流道附近特定區，舉凡十公尺以上之道路均一次辦理土地徵收，且其經
費均由行政院核定優先補助徵收，有台中縣政府之答辯書可資證明，故其經費非常充
裕，無需訂期限籌指財源逐年辦理，本件逕行核定准予徵收，顯有違法，當然失其效
力。三、本案行政院駁回原告之理由如下：「按國家因交通事業之需要，得徵收私有
土地，為土地法第二百零八條第二款所規定；同法第二百二十三條規定，需用土地人
為省政府各廳處、縣、市政府或其所屬機關及地方自治機關者，由省政府核准徵收，
並報請中央地政機關備查。本件．．．經核上開工程合於首揭土地法規定，且其土地
為都市○○道路用地，此有徵收土地計畫書所附徵收土地有無妨礙都市計畫證明書附
原處分機關卷可稽，原處分機關以八十五年四月二十日八五府地二字第一五一七○號
函准徵收及附帶徵收其地上物，並經內政部八十五年四月二十五日台八五內地字第八
五○四八四二號函備查，於法並無不合。內政部原決定予以維持，亦無不妥。至訴稱
坐落台中縣大雅鄉○○路於日治時起即無償提供使用之既成道路部分未辦理徵收一節
，姑不論台中縣政府曾以八十五年九月二十日八五府地權字第二四○五○二號函復再
訴願人乙○○君等，且屬另一事項，要不能執為本件核准徵收土地違誤之事由，．．
．」查本案所一再強調者乃係其處理土地徵收程序之違法，即需地機關在擬訂徵收計
畫時，並未將日治時期無償提供使用之既成道路列入土地徵收範圍，需地機關於擬訂
計畫當時，行政院六十七年七月十四日台內字第六三○一號函及六十九年二月二十三
日台六九內字第二○七二號函（日治時期既成道路可免辦徵收補償），尚有其適用之
效力，其未將上述既成道路列入徵收範圍，當屬合法，然而在層轉報送核定過程中，
大法官會議釋字第四○○解釋，已作成解釋上開行政院二個函釋，不得援用，核定機
關應將徵收計畫退回需地機關重新檢討，並擬訂符合規定之徵收計畫，詎其未察，捨
棄大法官會議釋字第四○○號之解釋，逕予核定，顯然違法，內政部不察，予以備查
，亦有違誤，本案核定系爭土地徵收之案件，違反依法行政之原則，顯屬違法。原決
定機關受理訴願，再訴願，將無償提供使用之既成道路未辦理徵收列為另案事項，不
無曲解法令，有官官相護之嫌。四、按政府機關處理行政事務，應嚴謹、審慎、客觀
、公平、公正，以本案台中縣大雅鄉○○路之徵收為例，據悉凡屬大雅鄉○○段之既
成道路皆有徵收補償，如大雅段一六－七地號由台中縣政府以七十七年六月二日地權
字第九五三○七號公告徵收，有土地登記簿謄本為證。至於大雅鄉○○段之既成道路
則未列徵收補償顯然違反行政法之平等原則﹖復查核定機關核定需地機關（大雅鄉公
所）層報土地徵收案件，顯有草率之嫌，以原告所有坐落台中縣大雅上楓段一○二六
、一○二七、九七八、九七九、九八四、九七七、九八○、九八一、九八二、九八五
、九八六地號土地為例，並未辦理徵收補償，為工程施工機關台灣省交通處公路局第
二區工程處以八十五年七月十六日八五－一六○－六－三七號函確認在案。惟其在說
明事項二部分指稱：「．．．(二)經查台端所陳情補辦徵收土地確屬豐原交流道連絡道
路台１０甲線1K＋238－4K＋421段拓寬工程範圍內，依大法官四○○號解釋．．．應斟
酌的國家財政．．．籌措財源逐年辦理。基於平等原則及憲法保障人民財產權之意旨
，目前本局已就全省省道內既成道路作全盤考量規劃，並衡酌財政經費預計逐年辦理
徵收補償．．．」行政訴訟答辯狀亦指稱：「．．．復按司法院大法官會議釋字第四
○○號解釋，係就既成道路符合一定要件而成立公用地役關係者，政府應予徵收補償
之解釋，與本核准徵收案是否失效無涉。況據大雅鄉公所八十七年十一月二十五日八
七雅鄉建字第二三六三三號函稱略以：『本案道路寬度計畫三十二公尺，計畫區內二
十公尺範圍由省公路局開闢時辦理徵收，依大法官四○○號解釋，該局已就全省省內
既成道路作全盤考量規劃，並衡酌財政經費預計逐年辦理徵收補償。』，．．．」其
所為之說明皆在八十五年四月二十日核定後之說明，其是否在土地徵收計畫書內已有
詳細說明實令原告置疑。五、復查同樣的民生路在神岡鄉地區部分，台北縣政府於八
十六年五月十四日辦理公告徵收時，亦將日治時代之既成道路辦理徵收補償，有神岡
鄉○○段一○七八－一、一○七七－二、－八、－九、二一五一－一地號土地地籍圖
謄本及土地登記謄本為證。顯示核定機關處理同樣的一條道路－民生路，在不同路段
、不同時間辦理土地徵收，對於屬於日治時代強制使用之既成道路，則作不同之處理
，缺乏一致性，不無違法失職。六、次查系爭高速公路豐原交流道附近特定區○○○
○號道路工程，需地機關台中縣大雅鄉公所於八十五年四月一日函報台中縣政府，該
府於八十五年四月十六日函報核定機關核定，核定機關於八十五年四月二十日核定准
予照案徵收，台中縣政府遂於八十五年五月四日公告徵收。期間，司法院大法官會議
釋字第四○○號解釋於八十五年四月十二日公布作成解釋，顯然係在台中縣政府函報
核定機關核定之前已作成之解釋，台中縣政府及核定機關根本無視該解釋文之存在，
冒然予以核定徵收，即有違法，依大法官釋字第一八五號之解釋，該核定土地徵收應
失其效力。
被告答辯意旨略謂︰一、按行政院八十八年六月三十日台八十八內字第二五三五五號
令，依台灣省政府功能業務與組織調整暫行條例第四條規定，將被告主管之土地法規
定之台灣省及台灣省政府主管或執行之事項，於法律中或中央法規未修正前，調整由
被告或縣（市）政府主管或執行。其中土地法第二百二十三條第一項規定省政府核准
徵收土地，已配合調整改由中央地政機關核准，又依總統八十九年二月二日華總一義
字第八九○○○二三五七○號令公布之土地徵收條例第二條「本條例所稱主管機關：
在中央為內政部；在直轄市為直轄市政府；在縣（市）為縣（市）政府。」及第十四
條「徵收土地或改良物，由中央主管機關核准之。」之規定，查台灣省政府之本件業
務已歸併由被告承接。故就本件訴訟聲明承受。二、按「國家因交通事業之需要，得
依法徵收私有土地」、「依法指定之公共設施保留地，得由該管政府或鄉、鎮、縣轄
市公所依法予以徵收」分別為土地法第二百零八條第二款及都市計畫法第四十八條所
明定。本案臺中縣大雅鄉公所為辦理高速公路豐原交流道附近特定區○○○○號道路
工程，申報徵收座落台中縣大雅鄉○○段一○五三之一三地號等二九四筆土地，計面
積二．五六九五公頃，並附帶徵收其地上物，經召開用地徵收說明書後乃擬具徵收土
地計畫書、圖、冊等，報請核准徵收，前經台灣省政府審核認與前開法令規定相符，
遂以八十五年四月二十日八五府地二字第一五一七○四號函核准徵收，並報奉被告八
十五年四月二十五日台內地字第八五○四八四二號函同意備查，由台中縣政府依法
以八十五年五月四日八五府地權字第一○六三一四號公告徵收（公告期間自八十五年
五月八日起至八十五年六月七日止），並以八十五年六月十日八五府地權字第一四○
八二七號函通知各業主於同年六月十九日、二十一日至大雅鄉公所領取補償費，完成
徵收法定程序。揆諸首揭法條規定，核准徵收之處分及台中縣政府之作法程序均無違
誤，合先陳明。三、查本案道路用地係奉行政院八十四年八月四日台八十四內字第二
八七四三號函核准同意由「台南縣永康交流道特定區等八處都市計畫優先補助徵收其
超過八公尺以上道路用地案」之經費辦理徵收，並經台灣省政府建設廳以八十四年十
月九日八四府建四字第一六二八○一號函請各縣、市政府於八十四年十二月底前將徵
收作業全部辦理公告徵收完竣。又該道路用地除屬高速公路豐原交流道附近特定區內
土地，併屬台中縣大雅鄉都市○○○○號道路用地，依都市計畫法第四十八條等相關
規定，由大雅鄉公所申辦徵收，並無不當。復按司法院大法官會議釋字第四○○號解
釋，係就既成道路符合一定要件而成立公用地役關係者，政府應予徵收補償之解釋，
與本核准徵收案是否失效無涉。況據大雅鄉公所八十七年十一月二十五日八七雅鄉建
字第二三六三三號函稱略以：「本案道路寬度計畫三十二公尺，計畫區內二十公尺範
圍由省公路局開闢時辦理徵收，依大法官四○○號解釋，該局已就全省省道內既成道
路作全盤考量規劃，並衡酌財政經費預計逐年辦理徵收補償。」，併此陳明。四、綜
上所述，原告之訴無理由，請駁回之。
    理  由
本件原處分係台灣省政府依土地法第二百二十三條第一項規定之職權而核准徵收私有
土地者。嗣後台灣省政府因功能業務與組織調整，經行政院八十八年六月三十日台八
十八內字第二五三五五號令，依台灣省政府功能業務與組織調整暫行條例第四條第五
項規定，於相關法規未修正前，將台灣省政府上開核准徵收職權調整改由中央地政機
關即內政部核准。台灣省政府已不再具有該項核准徵收職權。雖依總統八十九年二月
二日華總一義字第八九○○○二三五七○號令公布施行之土地徵收條例第二條規定：
「本條例所稱主管機關：在中央為內政部；在直轄市為直轄市政府；在縣（市）為縣
（市）政府。」第十四條規定：「徵收土地或改良物，由中央主管機關核准之。」第
六十條規定：「本條例施行前，已公告徵收但尚未辦竣結案者，除本條例另有規定外
，應依其公告徵收時所依據之法律規定，繼續辦理結案。」並未就台灣省政府於該條
例公布施行前核准徵收之業務承受有所規定，該條例其餘法條或相關法規別無修正規
定，應依行政院上開之令，由內政部承受原台灣省政府該項業務。茲內政部聲明承受
本件訴訟，自無不合。合先明。次按國家因交通事業之需要，得徵收私有土地，為
土地法第二百零八條第二款所規定；復依八十九年一月二十六日修正公布前同法第二
百二十三條規定，需用土地人為省政府各廳處、縣、市政府或其所屬機關及地方自治
機關者，由省政府核准徵收，並報請中央地政機關備查。又依法指定之公用設施保留
地供公共事業設施之用者，得由該管政府或鄉、鎮、縣轄市公所依法予以徵收。都市
計畫法第四十八條定有明文。本件需用土地人台中縣大雅鄉公所為辦理高速公路豐原
交流道附近特定區○○○○號道路工程，需用坐落台中縣大雅鄉○○段一○五三－一
三地號等二九四筆土地，檢附徵收土地計畫書、圖等資料，報經台中縣政府轉台灣省
政府以上開徵收合於首揭土地法規定，且其土地為都市○○道路用地，有徵收土地計
畫書所附徵收土地有無妨礙都市計畫證明書附原處分機關卷可稽，遂以八十五年四月
二十日八五府地二字第一五一七○號函核准徵收及附帶徵收其地上物，並報經被告八
十五年四月二十五日台內地字第八五○四八四二號函予以備查。嗣由台中縣政府以
八十五年五月四日八五府地權字第一○六三一四號公告徵收（公告期間自八十五年五
月八日起至八十五年六月七日止），並以八十五年六月十日八五府地權字第一四○八
二七號函通知各土地所有權人於同年六月十九日、二十一日至大雅鄉公所領取補償費
。原告不服該徵收處分，以渠等所有坐落同鄉○○段私有土地自日據時期即為既成道
路，依司法院釋字第四○○號解釋，應予徵收補償，該既成道路位在本件徵收土地中
間，原處分未予一併徵收，違反解釋意旨；且本案工程為省道，由大雅鄉公所申請徵
收並不合法，徵收前未與所有權人協商，使用期間過長，原處分為違法等由，訴經訴
願、再訴願決定，以本案徵收土地在於辦理交通事業之道路工程，已依法定程序報請
核准徵收，並無不合。又依土地法第二百零八條規定，徵收私有土地，並不以徵求土
地所有權人之同意為必要，土地法施行法第五十條第十款雖規定土地徵收計畫書應記
載曾否與土地所有權人經過協商手續及其經過情形，然依本院五十四年判字第二四一
號判例意旨，協商手續並非法律上辦理徵收之先行程序，本案台中縣大雅鄉公所於八
十五年三月二日召開用地徵收說明會後，擬具徵收土地計畫書、圖、冊等，循序報請
台灣省政府核准徵收，其處理程序並無違誤。本案土地徵收公告期間自八十五年五月
八日起至八十五年六月七日止，台中縣政府以八十五年六月十日府地權字第一四○八
二七號函通知各所有權人於八十五年六月十九日、二十一日至大雅鄉公所領取補償費
，並未逾土地法第二百三十三條所定徵收土地應補償之地價及其他補償費，應於公告
期滿十五日內發給之規定，自無土地徵收失效情事。司法院釋字第一八五號解釋，係
對違背司法院解釋之判例，認為應失其效力之解釋，本案原處分為核准徵收之行政處
分，非違背解釋之法院判例。至司法院釋字第四○○號解釋，係就既成道路符合一定
條件，政府應予徵收補償之解釋，與土地徵收是否失效無關。再者，本案道路係屬高
速公路豐原交流道附近特定區內土地，併屬大雅鄉都市○○○○號道路用地，依都市
計畫法第四十二條第一項及第四十八條規定，依法指定之公共設施保留地，得由鄉公
所辦理徵收取得，本案由大雅鄉公所報經台中縣政府以八十五年三月八日八五府工土
字第四六七七八號函同意辦理該道路徵收並無違誤，為統一管理維護之便，於用地徵
收後移交台灣省交通處公路局開闢管理亦無不妥。至主張土地徵收使用期限過長及補
償費偏低與建築改良物補償未按重建價格評估等，均屬另一事件，與核准徵收無涉。
又訴稱坐落台中縣大雅鄉○○路於日治時起即無償提供使用之既成道路部分未辦理徵
收一節，姑不論台中縣政府曾以八十五年九月二十日八五府地權字第二四○五○二號
函復其緣由，且屬另一事項，不能執為本件原處分違誤之事由等情，遂駁回其訴願、
再訴願。經核均無不合。原告茲起訴主張：原告所有之土地早屬既成道路，應予徵收
補償。原處分之前，司法院釋字第四○○號解釋已經公布，原處分視而未見，未據以
一併徵收原告之土地，違法而無效。又本案徵收經費充裕，無依該解釋分期辦理之必
要。需地機關之徵收計畫書，未將原告之土地列入徵收範圍，違背上開解釋，不應核
准徵收。同屬既成道路之別處私有土地，有業經徵收者，原處分不併予徵收原告土地
，有違平等原則，不依法行政，顯屬違法云云。惟查本院審查原處分是否違法，僅以
原處分為對象。非屬原處分所示之內容，除原處分未予斟酌，影響於原處分之合法性
者外，難認原處分未併斟酌，作為處分之內容，有所不合。次查本案原處分核准徵收
私有土地，係為交通事業之需要。該私有土地為都市○○道路用地，需地機關報請徵
收之程序，均合乎法律規定，已如前所論述。茲原告主張原處分違法者，厥惟原處分
未一併徵收其所有已屬既成道路之私有土地一節而已。是原處分之未一併徵收原告之
私有土地，顯非原處分所示之內容，茲僅須論究原處分未併予斟酌而一併徵收，是否
影響於原處分之合法性。經查原告之私有土地係屬既成道路，不能供其他使用，為不
爭之事實。該土地位在本案徵收土地之中間，合本案徵收土地為需地機關作為高速公
路豐原交流道附近特定區○○○○號道路工程之用，是原處分未併徵收原告之私有土
地，於該道路工程之闢建並無不能達其目的之情事。需地機關闢建該道路，在於連結
高速公路交流道，便於鄰近住宅區之交通，提昇住的品質，有其必要性，徵收計畫書
圖說明甚詳，以原處分徵收之土地合原告之既成道路私有土地整體規畫，無礙計畫之
整體性與可行性。又原告之私有土地，縱依司法院釋字第四○○號解釋，應依法辦理
徵收給予補償，並非不能於原處分之外，另行依法辦理；且該既成道路部分非屬需地
機關經管範圍，原告亦未提出一併徵收之請求，徵收計畫書、圖未予列入，原處分未
一併予以徵收，難認有違法之情事。復查原告就其私有土地如有請求權責機關辦理徵
收之權利，於提出請求而經相當期間未見作為致權益受損，得否視同已有行政處分而
對之為行政救濟，為別一事，與本案原告不服者為核定徵收土地之原處分並不相同，
本案自無從論究。本案原處分並無不合，且無徵收案失其效力之情事，已如前引訴願
、再訴願決定所論述。至於權責機關未辦理徵收原告之私有土地，是否違反平等原則
，亦為別一事，非本案所能斟酌。從而難認起訴意旨為有理由。原告之訴應予駁回。
又本案事證明確，原告請求行言詞辯論，核非必要。附予明。
據上論結，本件原告之訴為無理由，爰依行政訴訟法第二十六條後段，判決如主文。
中    華    民    國     八十九      年      三      月       三        日
                    行 政 法 院 第 六 庭
                                審 判 長 評  事      徐  樹  海
                                         評  事      黃  合  文
                                         評  事      高  啟  燦
                                         評  事      蔡  進  田
                                         評  事      劉  鑫  楨
右  正  本  證  明  與  原  本  無  異
                                         法院書記官  郭  育  玎
中    華    民    國     八十九      年      三      月       四        日


司法院資訊處製作；財團法人民間司法改革基金會備份。
